臺灣彰化地方法院民事判決　　　96年度訴字第426號
原　　　告　甲○○
訴訟代理人　韓銘峰　律師
被　　　告　戊○○
　　　　　　丁○○
　　　　　　壬○○
　　　　　　辛○○
　　　　　　庚○○
　　　　　　乙　○
　　　　　　己○○
　　　　　　丙○○
共　　　同　邱垂勳　律師
訴訟代理人
上列當事人間請求宣告董事行為無效事件，本院於民國96年8月3
日言詞辯論終結，判決如下：
    主  文
原告之訴駁回。
訴訟費用新臺幣陸仟元由原告負擔。
    事實及理由
一原告聲明：(一)宣告被告於民國96年3月31日改選財團法人彰化
  縣私立儒林社會慈善事業基金會（下稱儒林基金會）董事之行
  為無效，(二)宣告被告於同日召開之儒林基金會第2屆第1次董事
  會議無效。陳述：儒林基金會係被告壬○○為詐領補助款利用
  人頭所虛設，原告之配偶曾與其訂立董事買賣協議書，由原告
  出任第1屆董事長，又兩造均為儒林基金會第1屆董事，於96年
  3月31日第1屆第2次臨時董事會議中，被告庚○○臨時動議，
  提案改選第2屆董事，經其餘被告贊成後改選，隨即於同日召
  開第2屆第1次董事會，改選常務董事、董事長及作成相關決議
  ，原告迫於情勢始暫時簽署董事願任同意書。惟依捐助章程第
  8條規定，並類推適用公司法關於董事改選規定，改選董事不
  得以臨時動議方式為之，又被告於96年4月15日召開之臨時董
  事會亦不合法，且僅係為遞補原告董事職缺而召開，並非自認
  96年3月31日所為違法而重新改選全部董事，難認被告於96年3
  月31日所為違法行為業已補正。為此依民法第64條規定請求宣
  告董事行為無效。
二被告聲明：駁回原告之訴。陳述：儒林基金會第1屆董事任期
  自89年7月4日起至92年7月3日止，任期早已屆滿，第1屆董事
  中曾8次請求董事長即原告儘速辦理改選未獲置理，乃由被告
  戊○○、丁○○、壬○○、乙○、丙○○於96年3月15日發函
  通知並送達原告及其餘董事，定於96年2月24日召開臨時董事
  會，討論第2屆董事之改選等事項，因適逢春節假期，經徵得
  多數董事同意，改於96年3月3日召開，該次董事會議如期召開
  後，再改於96年3月31日在彰化縣二林鎮農會會議室續行會議
  ，通知函內亦載明討論第2屆董事之改選等事項，當日經多數
  董事同意又改在儒林基金會會址開會，會中因原告就報告事項
  引起董事不滿，被告庚○○乃當場提議進行第2屆董事之改選
  ，改選結果仍由兩造連任，原告亦出具董事願任同意書，自不
  得事後再質疑改選效力，況改選行為乃董事會決議之共同行為
  ，而非個別董事之單獨行為，原告無從依民法第64條請求宣告
  該共同行為為無效。又當日召開第2屆第1次董事會，改選常務
  董事、董事長及作成相關決議後，已報請主管機關准予備查，
  章程及相關法令亦未禁止或限制財團法人不得於臨時董事會中
  進行次屆董事改選，而財團法人董事之改選，無類推適用公司
  法第172條第5項之餘地，非不得以臨時動議提出。況被告於96
  年4月15日臨時董事會中已就原告之質疑，先確認96年3月31日
  之會議為第1屆第3次臨時董事會後，再就第2屆董事重新改選
  ，由被告及訴外人謝汶穎當選，當日即召開第2屆第1次董事會
  ，改選常務董事、董事長，並報請主管機關准予備查，原告提
  起本件訴訟，自無權利保護必要。
三兩造不爭執之事實：
  (一)兩造均為儒林基金會第1屆董事，任期自89年7月4日起至92
    年7月3日止，原告為第1屆董事長。
  (二)於96年3月31日第1屆第2次臨時董事會議中，被告庚○○提
    案改選第2屆董事，經其餘被告贊成後改選，隨即於同日召
    開第2屆第1次董事會，改選常務董事、董事長及作成相關決
    議，原告並簽署董事願任同意書。
四原告主張兩造均為儒林基金會第1屆董事，原告為第1屆董事長
  ，於96年3月31日第1屆第2次臨時董事會議中，被告庚○○提
  案改選第2屆董事，經其餘被告贊成後改選，隨即於同日召開
  第2屆第1次董事會，改選常務董事、董事長及作成相關決議之
  事實，業據其提出法人登記證書、捐助章程、第1屆第2次臨時
  董事會議紀錄為證（本院卷第6至14頁），且為被告所不爭，
  堪信為真。原告主張被告於第1屆第2次臨時董事會議改選第2
  屆董事之行為及第2屆第1次董事會議均無效；被告則以第1屆
  董事任期早已屆滿，於96年3月31日第1屆第2次臨時董事會議
  中，改選第2屆董事章程為預定討論提案，相關法令亦未禁止
  或限制於臨時董事會中進行次屆董事改選，原告復出具董事願
  任同意書，及被告已於96年4月15日臨時董事會中重就第2屆董
  事改選並召開第2屆第1次董事會，原告提起本件訴訟無權利保
  護必要置辯。是本件首要爭點在於被告於96年3月31日第1屆第
  2次臨時董事會及第2屆第1次董事會中有無違反捐助章程之行
  為。
五按財團董事，有違反捐助章程之行為時，法院得因主管機關、
  檢察官或利害關係人之聲請，宣告其行為為無效，民法第64條
  固有明文。惟財團法人，係以財產之集合為基礎之他律法人，
  與社團法人，係以人之集合基礎之自律法人，設有總會、會員
  大會等意思機關者，自有不同，故民法第56條關於社團總會決
  議之撤銷與無效之規定，自無適用於財團法人之餘地；又依公
  司法第1條規定，公司為社團法人，則該法第172條第5項雖規
  定，股份有限公司選任或解任董事，應在召集事由中列舉，不
  得以臨時動議提出，仍無適用於財團法人之餘地。經查：被告
  辯稱第1屆董事任期自89年7月4日起至92年7月3日止，任期早
  已屆滿，第1屆董事中曾請求原告儘速辦理改選未獲置理，乃
  由被告戊○○、丁○○、壬○○、乙○、丙○○於96年3月15
  日發函通知並送達原告及其餘董事，定於96年2月24日召開臨
  時董事會，討論第2屆董事之改選等事項，經改於96年3月31日
  開會，被告庚○○當場提議進行第2屆董事之改選，改選結果
  仍由兩造連任，原告亦出具董事願任同意書等情，業據其提出
  開會通知、會議記錄、董事願任同意書為證（本院卷第41至51
  頁），且為原告所不爭，自係實在。依兩造俱不爭執之前開捐
  助章程第8條規定「董事為無給職，任期三年，連聘得連任，
  下屆董事由當屆董事遴選社會賢達，熱心社會福利人士於任期
  屆滿前一個月內提經當屆董事會通過後聘任之...。如任期屆
  滿董事長不為改選（聘）時，由董事（常務董事）推選1人為
  召集人召開董事會議改選（聘）之」，第12條規定「本會董事
  會議每六個月召開一次，如董事長認有必要或有二分之一以上
  董事之提議，得召開臨時會議... 」，則被告戊○○、丁○○
  、壬○○、乙○、丙○○以第1屆董事任期屆滿，原告不為改
  選為由，召開臨時董事會，並於召開前在開會通知內記載討論
  第2屆董事之改選，復於96年3月31日開會期日進行改選，同日
  再召開第2屆第1次董事會議，尚難謂有違反捐助章程之情事。
  又開會通知內既已記載討論第2屆董事之改選，則被告庚○○
  於96年3月31日第1屆第2次臨時董事會中提議進行第2屆董事之
  改選一節，實際上無非督促進入臨時會議預定之討論事項，自
  難認被告於96年3月31日第1屆第2次臨時董事會係以臨時動議
  改選董事。況依上開章程規定，並未限制或禁止以臨時動議提
  出董事之改選，依上說明，亦無從類推適用公司法第172條第5
  項，認董事之改選不得以臨時動議提出。是原告主張被告於96
  年3月31日改選董事之行為，因違反捐助章程第8條規定，應宣
  告無效，自屬無憑。原告雖又主張被告於同日召開之第2屆第1
  次董事會議無效，惟亦未舉證證明被告於該次會議中有何違反
  捐助章程之行為，而應宣告無效，此部分主張亦非可取。被告
  所為，難謂有何違反捐助章程之情事，所辯應係可採。從而原
  告依據民法第64條規定，請求請求宣告董事即被告之行為無效
  ，為無理由，應予駁回。
六本件判決事證已臻明確，兩造其餘主張及舉證，核與判決結果
  無影響，不另論述。
據上論結，本件原告之訴為無理由，依民事訴訟法第78條，判決
如主文。
中　　華　　民　　國　　96　　年　　8 　　月　　10　　日
                        民事第二庭  法  官  廖政勝
以上正本係照原本作成。
如對本判決上訴，應於收受判決後20日內向本院提出上訴。
                                    書記官  魏淑美
中　　華　　民　　國　　96　　年　　8 　　月　　10　　日
